Inventaris van het archief van de Commissie Schieveen-Ypenburg, (1945) 1949-1950 (1952)
Nationaal Archief, Den Haag
Commissie Schieveen-Ypenburg
Cie. Schieveen-Ypenburg
1945-1952
merendeel 1949-1950
W26593
0.30 meter; 69 inventarisnummers.
Normale geschreven, getypte en gedrukte documenten, geen bijzondere handschriften.
Nationaal Archief, Den Haag
De Commissie Schieveen-Ypenburg (1949-1950) onderzocht de wenselijkheid van een tweede luchthaven in het westen van Nederland. Het archief bevat voornamelijk nota's en rapporten.
Archiefvorming
Geschiedenis van de archiefvormer
Voorgeschiedenis
Reeds spoedig na beëindiging van de tweede wereldoorlog werd de noodzaak ingezien om - met het oog op een te verwachten snelle ontwikkeling van de luchtvaart - een studie te maken van de mogelijkheden om zowel voor Amsterdam als voor Rotterdam (tezamen met 's-Gravenhage) tot een bevredigende oplossing te komen ten aanzien van de aanleg van modern ingerichte luchtvaartterreinen.
Daartoe was reeds bij Gemeenschappelijke Beschikking van de ministers van Waterstaat en Wederopbouw, van Oorlog en van Marine d.d. 1 juni 1945 de Rijkscommissie Luchtvaartterreinen ingesteld met het doel om van advies te dienen omtrent de meest geschikte plaatsen in Nederland voor de aanleg van vliegvelden, geschikt voor diverse bestemmingen.
Zie inventaris van het archief van de Rijkscommissie Luchtvaartterreinen, inventaris nummer 1.
)
Instelling en werkzaamheden van de commissies
Bij Beschikking van de minister van Verkeer en Waterstaat d.d. 5 januari 1949, nr. 748, RLD, werd een commissie ingesteld met de opdracht een onderzoek in te stellen over de vraag of het noodzakelijk was om het in de Ministerraad van 8 oktober 1945 genomen besluit inzake de plaatskeuze ten aanzien van een tweede luchthaven in het westen des lands mede in verband met de bestemming van het luchtvaartterrein Ypenburg te herzien.
Voor samenstelling van de commissie, zie de betreffende rubriek.
)
Op 4 februari 1949 werd de commissie door de toenmalige minister van Verkeer en Waterstaat, mr. D.G.W. Spitzen, geïnstalleerd. De commissie kwam 10 maal in plenaire vergadering bijeen. Teneinde tot een zo rationeel mogelijke werkwijze te komen werd door de commissie - in verband met het onderzoek van enkele specifieke vraagstukken - een drietal subcommissies ingesteld, te weten:
Sub-commissie I voor het bestuderen van de ontwikkeling van het luchtverkeer zowel voor geheel Nederland als ook voor het gebied waarop een tweede luchthaven in het westen van Nederland werd verondersteld te zijn georiënteerd,
Sub-commissie II voor het instellen van een onderzoek naar de aero-nautische en civiel-technische vraagstukken en
Sub-commissie III voor het inwinnen en verstrekken van inlichtingen over de toekomstmogelijkheden op het gebied van de vliegtechnische ontwikkeling.
Aan de verkregen gegevens van de K.L.M. en van de Nederlandse Stichting voor Statistiek konden - naar de mening van de commissie - vooralsnog geen argumenten worden ontleend, welke voor de aanleg van een tweede luchthaven in het westen des lands pleitten.
Alvorens tot een eindconclusie te komen heeft de commissie onderzocht of op bepaalde andere gronden - zoals bijvoorbeeld de opleiding van verkeersvliegers - motieven konden worden gevonden welke pleitten vóór de aanleg van een tweede luchthaven in het westen des lands. Voorts werd uit door de K.L.M. verstrekte gegevens de overtuiging verkregen dat het zonder grote bezwaren zelfs mogelijk zou zijn om jaarlijks een aantal van 2.000.000 passagiersbewegingen op Schiphol te verwerken, mits aan bepaalde technische eisen zou worden voldaan.
Met betrekking tot de noodzaak van de aanwezigheid van een uitwijkhaven, ingeval van het doorsturen van vliegtuigen bij zeer slecht zicht, werd het noodzakelijk geacht dat deze haven in een klimatologisch anders georiënteerd gebied zou zijn gesitueerd en dat ook in dit opzicht een tweede westelijke luchthaven van geen belang zou zijn. Ook voor de voortgezette opleiding van verkeersvliegers bleek de aanleg van een tweede luchthaven in het westen des lands niet noodzakelijk, aangezien elders in het land voldoende uitwijkmogelijkheden aanwezig waren. De verrichte studies en de resultaten van de door haar ingestelde onderzoeken gaven de commissie tenslotte met overgrote meerderheid aanleiding de minister te adviseren om - althans voorlopig - niet tot de aanleg van een tweede luchthaven in het westen van Nederland over te gaan.
Voorts zou het - in verband met de zich sterk manifesterende evolutie in de luchtvaart - naar de mening van de commissie wenselijk zijn over te gaan tot de oprichting van een vaste Commissie van Overleg, binnen welk orgaan een voortdurend beraad tussen de Rijksluchtvaartdienst, de Rijksdienst voor het Nationale Plan, de K.L.M. en de gemeenten Amsterdam, Rotterdam en 's-Gravenhage geëffectueerd moest worden.
In dit verband moge nog vermeld worden dat - na overleg in de Ministerraad van 24 maart 1952 - besloten werd een interdepartementale studiecommissie in te stellen, bestaande uit vertegenwoordigers van de departementen van Oorlog, van Verkeer en Waterstaat, van Financiën en van Wederopbouw en Volkshuisvesting.
Aan deze 'Commissie van Overleg' werd op 27 juni 1952 door de ministers van Verkeer en Waterstaat en van Oorlog de opdracht verstrekt te onderzoeken, welke consequenties waren verbonden aan een militair gebruik van Ypenburg door straaljagers, terwijl de commissie de vrijheid werd gelaten na te gaan in hoeverre een andere oplossing binnen een rayon van 20 kilometer mogelijk en wenselijk was. Aan deze opdracht heeft de commissie gevolg gegeven door het op 15 september 1952 uitbrengen van een nota aan de betrokken ministers waarin de consequenties, verbonden aan de medebestemming van het burgerluchtvaartterrein Ypenburg tot luchtverdedigingsbasis werden uiteengezet.
Zie Kabinetsarchief Rijksluchtvaartdienst, 1950-1959 dossier 'Luchtvaartterrein Ypenburg - bestemming Ypenburg', codenummer -1.814.311.
)
Opheffing
Stukken betreffende de opheffing van de commissie Schieveen-Ypenburg werden niet aangetroffen. Uit de laatste alinea van de notulen van de vergadering, welke op 17 juni 1950 ten kantore van de Rijksdienst voor het Nationale Plan te 's-Gravenhage werd gehouden blijkt echter duidelijk, dat de commissie na die datum niet meer bijeen zou komen. Voorts is gebleken, dat de feitelijke opheffing van de commissie op verzoek van de toenmalige Secretaris-Generaal van het ministerie van Verkeer en Waterstaat, mr. D.G.W. Spitzen tot nader order werd aangehouden.
Aantekening op het concept-opheffingsbesluit in het archief van de Rijksluchtvaartdienst, 1950-1959 dossier 'Luchtvaartterrein Ypenburg - vraagstuk Schieveen - Ypenburg', codenummer -1.814.311.
) Omtrent een nadere beslissing werden geen verdere gegevens aangetroffen.
Samenstelling van de commissie Schieveen - Ypenburg.
Voorzitter: dr. ir. J.A. Ringers, oud-minister van Openbare Werken en Wederopbouw.
Secretaris: ir. J.G. Reijers, ingenieur bij de Rijksluchtvaartdienst.
Leden:
1. als vertegenwoordigers van het ministerie van Verkeer en Waterstaat A.P. Dekker, Hoofdinspecteur van de Rijksluchtvaartdienst
ir. M. le Cosquino de Bussy, Hoofdingenieur-Directeur van de Rijkswaterstaat.
2. als vertegenwoordiger van het ministerie van Financiën mr. O.W. Vos, plv. hoofd van de afdeling Economische en Sociale Zaken
als plv. vertegenwoordiger drs. F.H.J. Essenstam van die afdeling.
3. als vertegenwoordiger van het ministerie van Wederopbouw en Volkshuisvesting dr.ir. F. Bakker Schut, directeur van het bureau van de Rijksdienst voor het Nationale Plan.
4. als vertegenwoordiger van het ministerie van Economische Zaken drs. H.P. Jongsma, adjunct-directeur van de Directie Industriële Ontwikkeling van het Directoraat-Generaal voor Handel en Nijverheid.
5. als vertegenwoordiger van het ministerie van Oorlog Kolonel-waarnemer A. Baretta, Staf-officier Luchtvaartzaken.
6. als vertegenwoordiger van het ministerie van Marine Hoofd-officier-vlieger der 1e klasse H. Schaper, waarnemend Vlagofficier Marine Luchtvaartdienst.
7. als vertegenwoordiger van het ministerie van Landbouw, Visserij en Voedselvoorziening ir. S. Herweyer, directeur van de Rijksdienst voor Landbouwherstel.
8. als vertegenwoordigers van de gemeente Rotterdam J. Meertens, wethouder van Openbare Werken
ir. J.A.C. Tillema, directeur van Gemeentewerken.
9. als vertegenwoordigers van de gemeente 's-Gravenhage dr. B. van den Tempel, wethouder van Economische Zaken
J.G.W. Bolomey, directeur van de Dienst der Gemeentewerken.
10. als vertegenwoordiger van de gemeente Rijswijk Th.P.J. Elsen, burgemeester van de gemeente Rijswijk Z.H.
11. als vertegenwoordiger van het Provinciaal Bestuur van Zuid-Holland J.A.J. Jansen Manenschijn, lid van Gedeputeerde Staten, die tevens tot vice-voorzitter werd benoemd.
Nadat ir. F. Bakker Schut tot Hoofd-Directeur van de Gemeentelijke Dienst voor Wederopbouw en Stadsontwikkeling in 's-Gravenhage was benoemd werd in zijn plaats de heer H.J.H. van Oyen, wnd. directeur van het bureau van de Rijksdienst voor het Nationale plan benoemd.
Mr. J. van Aartsen volgde dr. van den Tempel op als wethouder van Economische Zaken te 's-Gravenhage en werd als zodanig in diens plaats benoemd tot lid van de commissie.
Geschiedenis van het archiefbeheer
De verwerving van het archief
Overbrenging van een overheidsarchief
De verwerving van het archief
Het archief is krachtens bepalingen van de Archiefwet overgebracht.
Inhoud en structuur van het archief
2.16
Aanwijzingen voor de gebruiker
Openbaarheidsbeperkingen
Volledig openbaar.
Materiële beperkingen
Aanvraaginstructie
Openbare archiefstukken kunnen online worden aangevraagd en gereserveerd. U kunt dit ook via de terminals in de studiezaal van het Nationaal Archief doen. Om te kunnen reserveren dient u de volgende stappen te volgen:
U maakt een profiel aan op www.gahetna.nl, en logt vervolgens in
Via de archiefinventaris (alleen de beschrijvingen met rode nummers) selecteert u het gewenste archiefstuk door op de knop 'Reserveren' te klikken
In het volgende scherm geeft u aan op welke dag u het archiefstuk wilt inzien
Indien u zich bevindt in de studiezaal en een tafelnummer heeft ontvangen kunt u dit nummer vermelden. Als u geen tafelnummer heeft kunt u tafelnummer 777 laten staan
Vervolgens bevestigt u uw reservering door deze te versturen.
Verwant materiaal
Beschikbaarheid van kopieën
Beschrijving van de series en archiefbestanddelen
- Archief van de plenaire commissie, I.
  - Stukken van algemene aard, A.
    - Ministerieel besluit van 5 januari 1949, nr. 748 RLD, houdende de instelling van de commissie onder vermelding van de benoemde leden. Gestencild., jan. 1949; 1; 1 stuk
    - Ministerieel besluit van 27 mei 1949, nr. 742 RLD, houdende de benoeming van H.J.H. van Oyen, waarnemend directeur van het Bureau van de Rijksdienst voor het Nationale Plan, tot lid van de commissie als vertegenwoordiger van het ministerie van Wederopbouw en Volkshuisvesting in de plaats van dr.ir. F. Bakker Schut. Gestencild., 2; 1 stuk
    - Notulen van de plenaire vergaderingen. Lichtdrukken., febr. 1949-juni 1950; 3; 1 omslag
    - Nota van A.P. Dekker, via de Directeur-Generaal van de Rijksluchtvaartdienst aan de minister van Verkeer en Waterstaat gericht, inzake de vorderingen van de commissie bij het opstellen van haar eindrapport., april 1950; 4; 1 stuk
    - Minderheidsnota van J. Meertens en ir. J.A.C. Tillema, naar aanleiding van het door de meerderheid der commissie opgestelde eindrapport. Gestencild., juni 1950; 5; 1 stuk
    - Eindverslag van de commissie, uitgebracht aan de minister van Verkeer en Waterstaat. Gedrukt., juli 1950; 6; 1 deel
  - Ingekomen en uitgegane bescheiden, B.
    - Nota's en rapporten van commissieleden., 1.
      - Rapport van J.G.W. Bolomey aan Burgemeester en Wethouders van 's-Gravenhage inzake het inrichten van Ypenburg tot een vliegveld van de E-klasse. Met aanbiedingsbrief aan de commissie. Gestencild., sept. 1948; 7; 2 stukken
      - Nota van J.G.W. Bolomey met aanbiedingsbrief aan de commissie inzake de wenselijkheid van de aanleg van een tweede luchthaven in het westen des lands. Gestencild., febr. 1949; 8; 2 stukken
      - Nota van J.G.W. Bolomey, Th.P.J. Elsen en dr. B. van den Tempel, met bijlagen, houdende beschouwingen naar aanleiding van het rapport van de Directeur-Generaal van de Rijksluchtvaartdienst van 25 oktober 1948 betreffende het vliegveld Ypenburg. Gestencild., mei 1949; 9; 1 omslag
        (Voor het rapport zie inv. nr. 30)
      - Nota en brief van ir. J.A.C. Tillema houdende zijn commentaar op de brochure van de Coöperatieve Groentenen Bloemenveiling 'Berkel en Rodenrijs G.A.', getiteld "Schieveen? Neen!". Gestencild., aug. 1949; 10; 2 stukken
        (Voor brochure zie inv. nr. 58)
      - Brief van A.P. Dekker inzake de door de Rijksluchtvaartdienst toegepaste procedure bij de aanwijzing van luchtvaartterreinen. Gestencild., sept. 1949; 11; 1 stuk
      - Rapport met bijlagen van mr. O.W. Vos inzake een onderzoek naar een aantal door de K.L.M. verstrekte cijfers, voor zover deze betrekking hadden op de exploitatieverliezen welke bij de K.L.M. zouden ontstaan bij het eventueel in bedrijf stellen van het vliegveld Schieveen. Gestencild., febr. 1950; 12; 3 stukken
      - Nota met bijlagen van mr. J. van Aartsen en J.G.W. Bolomey houdende kritische beschouwingen betreffende een rapport van de Directeur-Generaal van de Rijksluchtvaartdienst inzake het luchtvaartprobleem van westelijk Nederland. Gestencild., maart 1950; 13; 1 omslag
      - Brieven met bijlagen van A.P. Dekker houdende de beantwoording van een aantal door ir. M. le Cosquino de Bussy en H.J.H. van Oyen aan de commissie gestelde vragen. Gestencild., maart 1950; 14; 1 omslag
      - Nota's van H.J.H. van Oyen en van mr. J. van Aartsen en J.G.W. Bolomey houdende beschouwingen over het rapport "Een tweede luchthaven in het westen des lands? ...... Schieveen!" van de hand van J. Meertens en ir. J.A.C. Tillema. Gestencild., maart 1950; 15; 2 stukken
        (Voor de brochure zie inv. nr. 68 )
      - Brief van J.G.W. Bolomey inzake zijn bezwaren tegen de nieuwe eis van de Rijksluchtvaartdienst om bij een nieuw aan te leggen vliegveld Schieveen of Ypenburg de breedte van de landingsstrips op 400 meter te brengen. Gestencild., maart 1950; 16; 1 stuk
      - Nota met bijlagen van A.P. Dekker, ir. M. le Cosquino de Bussy en ir. S. Herweyer naar aanleiding van de tijdens de vijfde plenaire vergadering gestelde vraag: "Kunnen op het volgens het tangentieel systeem uitgebreide Schiphol jaarlijks 2.000.000 passagiers worden verwerkt?"., maart 1950; 17; 1 omslag
    - Nota's en rapporten van niet-commissieleden., 2.
      - Nota van F. Diepen, directeur van de N.V. Vliegveld Ypenburg, met betrekking tot de voorgenomen verbetering of uitbreiding van het vliegveld Ypenburg. Lichtdruk., jan. 1949; 18; 1 deel
      - Brief van F. Diepen met bijgevoegde begrotingen en tekeningen betreffende een onderzoek door de N.V. NACO i.o. te 's-Gravenhage naar de kosten van verbetering van Ypenburg tot een vliegveld van de klasse E., april 1949; 19; 1 omslag
      - Brief van de directies van de Rijksluchtvaartschool aan de N.V. Nationale Luchtvaartschool aan het commissielid H. Schaper betreffende een nieuw te stichten vliegveld in Zuid-Holland. Afschrift., aug. 1949; 20; 1 stuk
      - Nota met bijlagen van de K.L.M. ter beantwoording van de vragen van de commissie inzake het standpunt van deze maatschappij over de keuze van de plaats in Zuid-Holland voor een tweede westelijke luchthaven. Lichtdruk., okt. 1949; 21; 1 omslag
      - Rapport met bijlagen van de directie van de N.V. Vliegveld Ypenburg ter beantwoording van een aantal door de plenaire commissie aan haar gestelde vragen. Lichtdruk., okt. 1949; 22; 1 deel
      - Nota van de directie van de Rijksluchtvaartschool inzake het vraagstuk van de intensiteit van het toekomstige gebruik van Ypenburg door niet-verkeersvliegtuigen. Gestencild., nov. 1949; 23; 1 stuk
      - Notitie met aanbiedingsbrief van F. Diepen betreffende de eventuele uitbreiding van het vliegveld Ypenburg., nov. 1949; 24; 2 stukken
    - Overige correspondentie., 3.
      - Correspondentie met de minister van Verkeer en Waterstaat inzake het verlenen van een krediet van f.3.000,- ten behoeve van een door het Laboratorium voor Grondmechanica te Delft te verrichten grondonderzoek naar de bodemgesteldheid ten oosten van het vliegveld Ypenburg., febr.-juni 1949; 25; 4 stukken
      - Brieven van de Hoogleraar-Beheerder van de afdeling Vliegtuigbouw en van de Curatoren van de Technische Hogeschool te Delft, waarin wordt gewezen op de noodzaak van een vliegveld in de onmiddellijke nabijheid van Delft in verband met proefnemingen door studenten van de afdeling Vliegtuigbouw., juli 1949; 26; 2 stukken
      - Brief van de voorzitter van het Centraal Bureau van de Tuinbouwveilingen in Nederland te 's-Gravenhage houdende het verzoek om de regering te adviseren het vliegveld Ypenburg voor het vrachtvervoer open te stellen in verband met de export-belangen van de Nederlandse tuinbouw., aug. 1949; 27; 1 stuk
      - Brief van de burgemeester van Nootdorp waarin deze bij de commissie er op aandringt om bij de plannen voor een tweede vliegveld in Zuid-Holland zoveel mogelijk rekening te houden met de belangen van de gemeente Nootdorp. Gestencild., okt. 1949; 28; 1 stuk
      - Brief met bijlagen, van het gemeentebestuur van Berkel en Rodenrijs aan de minister van Verkeer en Waterstaat waarin haar ongerustheid wordt uitgesproken ten aanzien van de plannen van de gemeente Rotterdam om in de polder Schieveen een vliegveld aan te leggen. Met aanbiedingsbrief van een 2e ex. hiervan aan de commissie., okt. 1949; 29; 1 omslag
      - Notawisseling met de minister van Verkeer en Waterstaat, met als bijlage het rapport van de directeur van de Rijksluchtvaartdienst van 25 oktober 1948 betreffende het vliegveld Ypenburg, inzake de beschikbaarstelling van dit rapport aan de commissie., nov. 1949; 30; 1 omslag
        (Zie ook inv. nr. 9)
      - Brief van drs. F. Ledeboer, hoofd van het Planbureau van de K.L.M., houdende een nadere toelichting op zijn - bijgevoegd - ingezonden stuk in het tijdschrift 'Economisch-Statistische Berichten' van 15 september 1948. Gestencild., nov. 1950; 31; 2 stukken
- Archieven van de sub-commissies., II.
  - Sub-commissie I., A.
    - Notulen van vergaderingen. Gestencild., febr.-okt. 1949; 32; 1 omslag
  - Sub-commissie II., B.
    - Notulen van vergaderingen. Gestencild., febr.-aug. 1949; 33; 1 omslag
    - Verslag van de sub-commissie naar aanleiding van een door de plenaire commissie verstrekte opdracht tot het bestuderen van de aeronautische en civiel-technische aspekten ten aanzien van Schieveen en Ypenburg. Lichtdruk., z.j.; 34; 1 stuk
    - Nota van ir. J.A.C. Tillema houdende zijn beschouwingen over het plan voor het vliegveld Ypenburg mede in verband met het project Schieveen. Gestencild en lichtdruk, maart 1949; 35; 1 deel
    - Nota met bijlagen van J.G.W. Bolomey bevattende een aantal beschouwingen en financiële gegevens inzake een te ontwerpen minimumplan voor Ypenburg. Gestencild., maart 1949; 36; 1 omslag
    - Brief van ir. J.A.C. Tillema naar aanleiding van de door J.G.W. Bolomey met zijn brief van 7 maart 1949 gegeven beschouwingen over een tweede luchthaven op Ypenburg. Nieuwe minuut., 37; 1 stuk
    - Brief van J.G.W. Bolomey inzake te verrichten grondboringen op het vliegveld Ypenburg met vermelding van de daaraan verbonden kosten. Met vijf tekeningen. Gestencild en lichtdruk., maart 1949; 38; 1 omslag
    - Brief met bijlagen van de directeur van Gemeentewerken te Rotterdam houdende een ontwerp met begroting voor het inrichten van Ypenburg tot een luchthaven van de klasse E 1 - E 5., sept. 1949; 39; 1 omslag
    - Nota van ir. V.L. Maier naar aanleiding van de tweede nota betreffende de financiële gegevens met betrekking tot de tweede westelijke luchthaven in Nederland van de hand van ir. H.A.M. Dibbits., okt. 1949; 40; 1 stuk
    - Nota van J.G.W. Bolomey naar aanleiding van het voorlopig verslag van de sub-commissie. Gestencild., okt. 1949; 41; 1 stuk
    - Nota van ir. M. le Cosquino de Bussy bevattende financiële gegevens in verband met de kosten-raming bij de beoordeling van de plannen voor de vliegvelden Schieveen en Ypenburg. Lichtdruk., okt. 1949; 42; 1 stuk
  - Sub-commissie III., C.
    - Notulen van de eerste vergadering. Gestencild., febr. 1949; 43; 1 stuk
      (De notulen van de overige vergaderingen werden niet aangetroffen)
    - Eindverslag van de sub-commissie, uitgebracht aan de plenaire commissie., okt. 1949; 44; 1 omslag
- Documentatie, III.
  - Rapport van de Rijkscommissie Luchtvaartterreinen houdende haar advies aan de betrokken ministers omtrent de meest geschikte plaats voor een in hoofdzaak voor internationaal burgerluchtvaartverkeer te bestemmen centraal vliegveld. Gestencild., sept. 1945; 45; 1 deel
  - Geïllustreerde brochure getiteld 'De toekomst van het vliegveld Ypenburg' van de hand van F. Diepen. Gedrukt., juli 1948; 46; 1 deel
  - Nota van J.G.W. Bolomey, directeur van Gemeentewerken van 's-Gravenhage aan Burgemeester en Wethouders van die gemeente houdende zijn commentaar op de brochure 'De toekomst van het vliegveld Ypenburg' van de hand van F. Diepen. Gestencild afschrift., sept. 1948; 47; 1 stuk
  - Brief met bijlagen van F. Diepen aan Burgemeester en Wethouders van Rotterdam houdende zijn commentaar op het antwoord van voornoemd college aan de gemeenteraad van Rotterdam naar aanleiding van de vragen welke door de fractievoorzitters in die raad waren gesteld inzake Ypenburg en een aan te leggen vliegveld bij Rotterdam. Gestencild., sept. 1948; 48; 1 deel
  - Nota van F. Diepen betreffende de ontwikkeling van de verhouding tussen de Rijksluchtvaartschool en de N.V. Vliegveld Ypenburg. Gestencild., sept. 1948; 49; 1 deel
  - Nota van de directeur van Gemeentewerken te Rotterdam inzake het maken van een keuze tussen de vliegveld-ontwerpen Schieveen en Ypenburg. Gestencild., okt. 1948; 50; 1 stuk
  - Nota van F. Diepen betreffende het vraagstuk van de vliegvelden tussen Rotterdam en 's-Gravenhage. Gestencild., okt. 1948; 51; 1 deel
  - Nota van F. Diepen houdende commentaar op het nadere antwoord van Burgemeester en Wethouders van Rotterdam naar aanleiding van de door de fractievoorzitters in de gemeenteraad gestelde vragen inzake het vliegveld Ypenburg. Gestencild., nov. 1948; 52; 1 deel
  - Tekst van een lezing van ir. J.A.C. Tillema ter gelegenheid van een propaganda-avond van het Gewestelijk Comité Luchthaven Rotterdam. Gestencild., nov. 1948; 53; 1 stuk
  - Brochure getiteld: 'Schieveen de juiste keuze' van de hand van J. Kreiken en uitgegeven door het Gewestelijk Comité Luchthaven Rotterdam. Gedrukt., nov. 1948; 54; 1 deel
  - Open brief van F. Diepen, directeur van de N.V. Vliegveld Ypenburg aan het Gewestelijk Comité Luchthaven Rotterdam naar aanleiding van de door J. Kreiken geschreven brochure 'Schieveen de juiste keuze'. Gestencild., nov. 1948; 55; 1 deel
  - Tekst van een lezing van F. Diepen voor het departement Rotterdam van de Nederlandse Maatschappij voor Nijverheid en Handel gehouden met het verslag van de daarop gevolgde discussie. Gestencild., nov. 1948; 56; 1 deel
  - Tijdschrift 'AVIA' van de Koninklijke Nederlandse Vereniging voor Luchtvaart, jaargang 7, nr. 22, met artikelen over de strijd om een tweede luchthaven in het westen van Nederland. Gedrukt., jan. 1949; 57; 1 katern
  - Brochure getiteld: 'Schieveen ? Neen !' van de hand van F.W. Michels en verspreid door de Coöperatieve Groenten- en Bloemenveilingvereniging 'Berkel en Rodenrijs G.A.'. Gedrukt., 1949; 58; 1 katern
    (Zie ook inv. nr. 10)
  - Geïllustreerd overzicht van de technische inrichting van het vliegveld Ypenburg. Gedrukt., jan. 1949; 59; 1 deel